【裁判字號】    89,台上,4228
【裁判日期】    890720
【裁判案由】    盜匪
【裁判全文】
最高法院刑事判決                              八十九年度台上字第四二二八號
    上  訴  人  甲○○
右上訴人因盜匪案件，不服台灣高等法院中華民國八十九年四月二十一日第二審判決
（八十八年度上訴字第三九五七號，起訴案號：台灣台北地方法院檢察署八十七年度
偵字第二四七八○號），提起上訴，本院判決如左：
    主  文
原判決撤銷，發回台灣高等法院。
    理  由
本件原判決認定上訴人甲○○與王天國、榮瑞生、李宗元（以上三人另案審理）、李
志偉、綽號「兄弟」及「阿彰」之不詳姓名成年男子，共同意圖為自己不法之所有，
並謀議由榮瑞生假裝同為被害人，而於民國八十七年十一月二十五日晚間八時許，先
由榮瑞生以介紹女藝人給其友人宋淑秋為詞，約宋淑秋至台北市松山區○○○路○段
一八四號屈臣氏商店前見面，預備進行強盜，惟因該次有宋淑秋之男朋友隨行，彼等
遂臨時作罷。次日晚間十時許，榮瑞生復以同一理由，再約宋淑秋至同一地點見面，
當宋淑秋單獨駕駛小客車前往上址赴約時，榮瑞生即坐上宋淑秋之小客車並佯與洽談
，甲○○、李宗元、綽號「兄弟」及「阿彰」者四人，隨即攜帶童軍刀、西瓜刀各一
把上前，由甲○○打開左前門並持童軍刀抵住宋淑秋，綽號「兄弟」者自右前車門進
入車內，持該西瓜刀假裝押住榮瑞生，並以膠帶綑綁宋淑秋及榮瑞生之雙手及雙眼，
而施強暴致使宋淑秋不能抗拒，旋在車內強盜宋淑秋所有內有現金新台幣（下同）三
萬餘元之皮包一個及鑽戒、鑽錶各一只，並共同基於概括之犯意，逼問出宋淑秋之提
款卡密碼，而於同晚十時五十分許，由綽號「阿彰」者持宋淑秋之提款卡，輸入密碼
，由台灣銀行大安分行之自動提款機提領七萬元，得手後，隨即使榮瑞生、綽號「兄
弟」者先行下車，甲○○、李宗元及「阿彰」三人繼續駕車押著宋淑秋，至其台北市
○○路○段一○一號十三樓之二住處，輪流看守住宋淑秋並搜括財物，而取得宋淑秋
所有之存摺、印章備用。而綽號「兄弟」者與榮瑞生下車後，李志偉即駕車載王天國
尾隨而來，並將榮瑞生及綽號「兄弟」者接載上車。同晚十一時三十分許，綽號「兄
弟」者告以甲○○交代明日九點三十分至台北市○○路、敦化南路口會合後，即先行
離去。翌（二十七）日上午九時三十分許，甲○○與李志偉、綽號「兄弟」及「阿彰
」等人會合後，並押宋淑秋至台北市○○○路中國信託商業銀行敦化北路分行，由李
志偉持宋淑秋所有之存摺及印章，填寫取款憑條，並盜蓋上印章而偽造宋淑秋之取款
憑條，據以提領一百十萬元，得手後，再至附近自動提款機，輸入密碼，以宋淑秋之
提款卡提領三萬元，至同日上午十一時許，才將宋淑秋釋放。李宗元並分得其中之二
十萬元後，將款交付不知情之廖金珠保管，甲○○取其中之四十萬元交付王天國，請
王天國與榮瑞生平分，惟王天國當場將之退回未收。嗣榮瑞生又約宋淑秋見面探聽口
風，因宋淑秋懷疑榮瑞生乃強盜共犯，遂託其櫃台小姐報警而查獲等情。因而撤銷第
一審判決，改判論處上訴人結夥三人以上，攜帶兇器，以強暴至使不能抗拒，而取他
人之物罪刑（累犯），固非無見。
惟查：(一)、科刑判決所認定之事實，與所採之證據不相適合，即屬證據上理由矛盾，
其判決當然為違背法令。(1)、原判決認定上訴人等本件強劫所得之財物，為內有現金
三萬餘元之皮包一個、鑽戒、鑽錶各一只，並先後自前述提款機與銀行提領得現金一
百二十萬元等情，係以上訴人於第一審及原審供承不諱，核與宋淑秋於警訊、偵查、
第一審及原審指述情節相符，為主要之論據。然查宋淑秋於警訊、偵查及法院審理中
一再指稱：上訴人等有搜刮伊家中之財物，伊清點後遭強劫及提領之財物現金共一百
三十四萬餘元、各式鑽錶及手錶共四只、鑽石、鑽戒各一只、金手鍊一條、金戒指一
只等物，並提出遭強劫財物之清單一張為據（八十七年度偵字第二四七八○號卷第一
二一頁、第一二四頁、第一三三頁背面、第一審八十八年度訴字第二四二號卷八十八
年三月二十三日訊問筆錄、原審卷第五十六頁背面），而李宗元於第一審法院訊問中
亦供承：甲○○……他們在現場搜刮財物（第一審八十八年度訴字第二四二號卷八十
八年一月二十七日訊問筆錄），上訴人於第一審訊問時亦供承：李宗元有在宋淑秋房
間搜刮財物，伊看到李宗元拿錶等語（第一審八十八年度訴緝字第一六五號卷第二十
一頁背面、第四十六頁）。原判決所認定之上開事實，核與上訴人、李宗元所供及宋
淑秋所指陳之內容，不盡適合，尚有未洽。(2)、原判決認定本件上訴人等強劫所得之
現金一百餘萬元，已經上訴人、李宗元、李志偉、榮瑞生等人朋分花用殆盡，而不存
在（原判決正本第十二頁第十五行至第十六行）。然查李宗元分得強劫贓款二十萬元
後，將之交與不知情之廖金珠保管，而依李宗元及廖金珠之警訊筆錄所載，該二十萬
元並未花費完畢，嗣並提領交由警方處理（八十七年度偵字第二四七八○號卷第十五
頁背面至第十七頁）。原判決所認定之上開事實，核與李宗元、廖金珠二人警訊所供
內容不盡相符，亦有未合。(二)、科刑判決書之事實認定與理由說明，須相互適合，方
為合法。倘若事實認定與理由說明，不相一致，或事實及理由欄內之記載，前後齟齬
，按諸刑事訴訟法第三百七十九條第十四款後段規定，均屬判決理由矛盾之當然違背
法令。原判決事實欄認定上訴人取四十萬元交付王天國，請王天國與榮瑞生平分，惟
王天國當場將之退回未收（原判決正本第五頁第七行至第八行），即並未認定榮瑞生
有分得強劫所得之贓款。惟又於理由中說明其餘現金一百餘萬元，業經上訴人與李宗
元、李志偉、榮瑞生等人朋分花用殆盡，已不存在（原判決正本第十二頁第十五行至
第十六行）。事實欄之記載與理由欄之說明不盡相符，已有可議。又原判決認定榮瑞
生朋分強劫所得贓款並已花用殆盡，係依憑上訴人於第一審八十八年九月二十三日所
供為論據（原判決第十二頁第十七行）。然依上訴人於第一審該次筆錄所載之內容，
其並未供稱榮瑞生有分得贓款，僅陳稱其所分得之贓款業已花掉等語（八十八年度訴
緝字第一六五號卷第六十四頁）；且榮瑞生於警訊、偵查及法院審理中一再否認有分
得贓款（八十七年度偵字第二四七八○號卷第七頁背面、第四十六頁、第一○六頁、
第一審八十八年度訴字第二四二號卷八十八年三月四日訊問筆錄、原審卷第九十五頁
）；而上訴人並於原審供稱：「阿彰」後來有沒有把錢拿給榮瑞生，伊不知道等語（
原審卷第九十五頁）。原判決所認定之上開事實，與卷內證據資料不盡相符，復未說
明為上開認定所依憑之證據及得心證之理由，亦欠允洽。(三)、釋示法律之效力，應從
立法程序及其沿革，斟酌立法理由與其他相關情事，探求立法者之原意，以為審斷。
懲治盜匪條例於三十三年四月八日國民政府制定公布，全文十一條。但查現行懲治盜
匪條例，係經立法程序於四十六年六月五日修正公布施行，將原第八條「犯本條例之
罪者，依特種刑事案件訴訟條例之規定辦理」及原第十條「本條例施行期間定為一年
，必要時得以命令延長之。」之規定予以刪除，原第九條改為第八條，第十一條改為
第九條。經考刪除第十條有關限時法規定之立法本意，係為期遏止盜風，改善治安，
認本條例第一條至第七條及原第九條（修正後為第八條）均仍有施行之必要，因將本
條例由限時法改為經久施行之常態性刑事特別法，並重新調整條次，明令公布施行。
形式上雖稱「修正」，實質上，已具重新全部立法之性質。故本條例修正前，雖有數
次命令延長已逾期，仍非可認為已經失效。參諸本條例第二條條文，猶於八十八年三
月三十日經立法院修正，於八十八年四月二十一日公布，尤為明證。原判決認懲治盜
匪條例為限時法，已因施行期滿而失效，對上訴人強盜部分未依懲治盜匪條例第五條
第一項之盜匪罪處斷，而依刑法第三百三十條第一項之加重強盜罪論處，亦有違誤。
上訴意旨指摘原判決不當，尚非全無理由，應認有撤銷發回更審之原因。
據上論結，應依刑事訴訟法第三百九十七條、第四百零一條，判決如主文。
中      華      民      國    八十九    年      七      月     二十     日
                              最高法院刑事第五庭
                                  審判長法官  董  明  霈
                                        法官  丁  錦  清
                                        法官  林  茂  雄
                                        法官  王  居  財
                                        法官  張  祺  祥
      右正本證明與原本無異
                                              書  記  官
中      華      民      國    八十九    年      七      月    二十八    日


司法院資訊處製作；財團法人民間司法改革基金會備份。
